最高法院刑事判決　　　　　　九十六年度台上字第三三九一號
上　訴　人　甲○○
上列上訴人因違反毒品危害防制條例案件，不服台灣高等法院高
雄分院中華民國九十六年四月二十六日第二審更審判決（九十六
年度上更(一)字第二三號，起訴案號：台灣高雄地方法院檢察署九
十二年度偵字第二五八六三號），提起上訴，本院判決如下：
    主  文
上訴駁回。
    理  由
本件原判決認定上訴人甲○○有竊盜、違反麻醉藥品管理條例、
違反槍砲彈藥刀械管制條例等犯罪經判刑確定執行完畢之前科紀
錄。詎仍不知悔悟，明知海洛因業經政府公告為毒品危害防制條
例第二條第二項第一款之第一級毒品，不得非法持有、販賣，竟
與某不詳年籍姓名之成年男子共同意圖營利，並基於販賣第一級
毒品海洛因之概括犯意聯絡，先於民國九十二年十二月二十日二
十一時許，在高雄縣鳥松鄉○○路旁，以新台幣（下同）一百二
十萬元之代價出售海洛因三三七公克（約九台兩）給錢永在，其
販毒方式為先由上訴人以其所有門號0000000000號行
動電話，與錢永在使用之0000000000號行動電話先聯
絡，談妥購買毒品數量及價錢，再約定交易時間、地點後，即由
上訴人與該不詳年籍姓名之成年男子聯絡，告知已約定之交付毒
品時間、地點，並由該不詳姓名成年男子依約攜帶毒品至約定地
點，隨即由上訴人將毒品取交錢永在，並收取價款後，轉交該不
詳姓名之成年男子，上訴人與該不詳姓名成年男子再從中賺取價
差牟利。復於同年月二十三日十六時十分許，上訴人又承前之概
括犯意，仍以其所有上揭門號行動電話與錢永在使用之上揭行動
電話聯絡購買海洛因之數量與價錢後，以前次交易方式，雙方約
定在同一地點見面，欲進行毒品交易。嗣上訴人進入錢永在所駕
駛搭載蔡宜發之車牌號碼Ｇ五－一四四三號自小客車後座，清點
檢視錢永在所交付之鈔票是否足額一百二十萬元，並等待該不詳
姓名之成年男子攜帶毒品到達約定地點以便交付，惟尚未及取貨
交易時，警方即上前查獲，致使交易未完成，旋經警於錢永在所
駕駛之上開自小客車內，當場查扣錢永在所有已交付予上訴人作
為購買第一級毒品海洛因價金之內裝有現金一百二十萬元之紙袋
一只、錢永在所有之行動電話一具（門號0000000000
號），並在上訴人所駕駛之車牌號碼ＫＣ－三七一七號自小客車
右前座，查獲上訴人供自己施用之海洛因一包、安非他命一包、
現金二十三萬一千八百元、裝海洛因及安非他命使用之盒子一只
、其所有供磅秤毒品使用之電子秤一台及聯絡販賣毒品所用行動
電話一具（門號為0000000000，含ＳＩＭ卡一張），
暨其平常使用與販毒無關之行動電話二具（門號為000000
0000、0000000000號）。另由上訴人帶同警方人
員前往其位於高雄縣鳥松鄉○○路二十九號十一樓二四０室住處
搜索，復查獲其供自己施用之海洛因三包、安非他命一罐、吸食
器二組、夾鏈袋三包等物等情。係以上揭事實，迭據上訴人在警
詢及偵查中直陳無隱，核與毒品交易之買方錢永在之偵查中及第
一審審理時所供證言相符，其第二次交易經過，復由在場目擊之
蔡宜發證實，警方係對上訴人使用之0000000000號行
動電話實施通訊監察，查知上訴人與錢永在約定為毒品交易，乃
經由電信機房查出發射之基地台，再鎖定發話之位置，而獲悉上
訴人之汽車，進而跟監，而查獲上訴人與錢永在在約定之上揭地
點見面，警員乃上前逮獲正在清點現金之上訴人，警員（在此之
前並不認識錢永在）查獲本案非使用俗稱「釣魚」之辦案方式等
情，亦經證人即承辦查獲本件之警員吳竹勝證述明確，且有台灣
高雄地方法院檢察署通訊監察書及通訊監察譯文在案可稽，另有
扣案行動電話等物（即毒品交易價款一百二十萬元、海洛因、電
子磅秤）可徵，該扣案之白色粉末四包經送驗確為第一級毒品海
洛因，合計淨重九十九點一五公克，空包裝重四點九八公克，純
度百分之八十四點四四，純質淨重八十三點七二公克），有法務
部調查局調科壹字第二二００一六五００號鑑定通知書一紙存卷
供參。足見上訴人於警、偵訊之自白，要與事實相符，為其所憑
之證據及認定之理由。復以上訴人固辯稱：伊在警詢時，適毒癮
發作，警員以私下給伊毒品解癮，並讓伊交保，及縱放伊女友劉
艾梅為利誘，伊乃為不實之自白，其實伊係單純受錢永在請託代
為購買海洛因，始打電話給伊之毒品上手，詎知上手尚未將毒品
送到，伊即遭警逮捕，伊僅居間轉手，並非共同販賣，扣案之毒
品乃係純供自己施用云云。惟吳竹勝警員業在第一審審理時證稱
：製作筆錄時，上訴人之精神狀況正常，詢問時，他可以回答，
其女友劉艾梅不在查獲現場，後來去上訴人住處搜索時，始有在
場，沒有與上訴人協議要放走劉艾梅，她不是現行犯，我們也沒
有逮捕她；也沒有提供毒品給上訴人施用，何況我們也沒辦法取
得毒品來源，詢問上訴人採一問一答，有全程錄音錄影在卷。另
劉艾梅於原審亦證稱：當天在警局是分開來問話，上訴人的精神
狀況沒有不清，與上訴人約隔二個桌子的距離各等語，經核該二
證人所證各節，尚無明顯不符常情之處。而第一審當庭勘驗上訴
人警詢錄音帶，結果為：「1.錄音帶均如警詢筆錄內容。2.內容
均是一問一答。3.被告在問答時，因警員打字慢，被告都有充分
時間思考。4.對於警員有錯誤的時候，被告都還主動說警員弄錯
，例如一直糾正警員電子磅秤放家裏，是在家裏搜到，不是帶在
身上。5.被告還能說出一塊海洛因磚為三十七點五乘九公克，說
出上手之電話號碼。6.警訊（詢）中，警員有說因肚子餓，胃不
舒服，要吃東西，而暫停錄音，並非被告出口說不舒服而暫停錄
音。7.被告在警訊（詢）中並無遭脅迫，而出於自由意思所為之
陳述。」可見上訴人於警詢製作筆錄時之精神，應無異狀，並能
正常回答問題，及為自己辯解。參以劉艾梅為上訴人女友，於警
局製作筆錄時，與上訴人距離二個桌子，倘上訴人受有脅迫、利
誘情況，劉艾梅豈有不於第一審為上訴人有利證述之理。而錢永
在於第一審亦具結證述：「（問：在解送過程中，你跟被告有無
毒品癮發作？警察有無拿毒品給你施用？）有發作，沒有拿毒品
給我施用，也沒有拿毒品給被告及蔡宜發施用」等語。衡諸本案
係上訴人正與錢永在為交易之過程中，當場為警查獲，且搜扣得
不少海洛因與購買價金一百二十萬元等物品，復有錢永在、蔡宜
發指述上訴人犯行，證據已足，警員實無必要違法偵查而甘冒受
刑事訴追，甚至警察工作不保之風險，以提供毒品或縱放人犯之
方法利誘上訴人自白。另上訴人為警查獲當時，經採集尿液送驗
，呈嗎啡及甲基安非他命陽性反應，而當時其因施用毒品案件，
已經台灣高雄地方法院裁定令入戒治處所施以強制戒治，並於九
十二年九月三日通緝在案，本件經查獲後，即二案一併執行強制
戒治，此有台灣高等法院被告前科紀錄表在卷可稽，顯見所言警
察以不移送施用毒品部分作為交換條件，亦非屬實。況上訴人曾
有施用毒品前科，於第一審審理時亦自承七十一、七十二年間曾
在高雄市政府警察局任職，對於施用第一級毒品罪（有期徒刑六
月以上五年以下）與販賣第一級毒品罪（死刑或無期徒刑）二罪
間之罪責與刑度差異，應非全無所悉，所謂以自白販賣第一級毒
品罪與員警交換不移送其施用第一級毒品罪，雖至愚者亦不為此
圖。尤以上訴人於檢察官偵訊時，仍為相同販賣毒品之自白，足
認上訴人於警詢及偵查中所為之供述，顯係出於自由意志，應具
有任意性，且與事實相符，得為證據。其既負責毒品買賣之接洽
，並洽妥交易數量、價金，約定交易時間、地點，復至交易地點
為毒品之交付及價金之收取，所為已非單純幫助購買毒品或居間
仲介毒品買賣，又販賣毒品，刑罰嚴竣，檢警查緝甚嚴，為避免
遭警查獲逮捕之風險，販毒者自無可能在毒品交易現場朋分販毒
所得現金，是上訴人雖將收取之販毒所得現金，原封不動交給另
不詳年籍姓名之成年男子，亦不能據此即認上訴人僅係居間仲介
毒品買賣而已。故足認上訴人與該不詳姓名之成年男子應具有共
同為毒品交易之犯意聯絡及行為分擔。又以邇來政府為杜絕毒品
氾濫，毒害人民甚深，再三宣導教育民眾遠離毒品，媒體之報導
既深且廣，對於毒品之禁絕，應為民眾所熟悉。政府對於查緝施
用、轉讓及販賣毒品無不嚴格執行，且販賣毒品罪更係重罪，設
若無利可圖，衡情一般持有毒品者，當不致輕易將持有毒品出售
予他人。況乎第一級毒品海洛因價格不貲、物稀價昂，因係違法
行為，非可公然為之，亦無公定之價格，不論任何包裝，均可任
意分裝增減分量，每次買賣價量，亦可能隨時依雙方間之關係深
淺、資力、需求量及對行情之認知、來源是否充裕、查緝是否嚴
緊，購買者被查獲時供述購買對象之可能性風險之評估等，因而
異其標準，並隨時機動調整，非可一概而論，是販賣之利得除經
坦承犯行或價量俱臻明確外，委難查得實情，販賣之人從價差或
量差中牟利方式雖異，其意圖營利之非法販賣行為則一，足見上
訴人與該未被警查獲逮捕之不詳姓名成年男子，主觀上確有共同
牟利之意圖。是上訴人所辯，無非避重就輕之詞，不足採信，皆
於理由內逐一詳加指駁、說明。因而比較新、舊法律規定，認上
訴人第一次毒品交易行為，係犯毒品危害防制條例第四條第一項
之販賣第一級毒品（既遂）罪；第二次毒品交易尚未完成之行為
，應成立同條第六項、第一項之販賣第一級毒品未遂罪。因二次
行為時間接近，犯罪（基本）構成要件相同，顯係基於概括犯意
為之，應適用較有利於上訴人之修正前刑法連續犯規定，論以連
續販賣第一級毒品（既遂）一罪，並就法定刑得併科罰金部分加
重其刑，而法定刑死刑、無期徒刑部分，依法不得加重。其持有
海洛因，進而販賣，該持有之低度行為，為販賣之高度行為所吸
收，不另論罪。上訴人與不詳姓名成年男子間，有犯意聯絡與行
為分擔，為共同正犯。並以第一審未就上訴人警詢、偵訊之供述
，參酌錢永在於偵查與第一審時之證言，翔實認定事實，尚有違
誤，又未將扣案之毒品交易價金一百二十萬元諭知沒收，反將與
本件犯罪行為無關之海洛因、夾鏈袋宣告沒收，要非適法，顯有
可議，而屬無可維持。乃將第一審之不當科刑判決予以撤銷，改
判適用毒品危害防制條例第四條第一項、第十八條第一項前段、
第十九條第一項，刑法第十一條、第二條第一項、第二十八條、
第三十七條第一項，修正前刑法第五十六條，對上訴人論以共同
連續販賣第一級毒品罪。復審酌上訴人正值壯年，不思循合法正
當途徑獲致財富，竟受毒品毒害鋌而走險，為獲取非法厚利，明
知海洛因之成癮性對人身心戕害既深且鉅，猶販售毒品圖利，戕
害他人身心健康，對社會治安之危害程度非輕，且於法院審理時
否認販賣毒品犯行，難認已具悔悟之意，衡其販賣海洛因之次數
二次（一次既遂，一次未遂）、數量高達數百公克及其犯罪之動
機、目的、手段、販賣毒品所生之危害等一切情狀，量處無期徒
刑，併依法宣告褫奪公權終身。扣案之ＮＯＫＩＡ行動電話（序
號000000000000000，含0000000000
號ＳＩＭ卡一張）一具，為上訴人所有，供聯絡販賣毒品所用之
物，於上訴人所駕駛之自小客車內查獲之電子秤一台，為其所有
，均據上訴人於警詢供明，衡之本案交易毒品情節及上訴人為警
查獲時之狀況，係由上訴人進入錢永在所駕駛之自小客車後座清
點檢視鈔票，並等待上手販毒者攜帶毒品到達約定地點完成交易
一情，上開電子秤顯係用來磅秤毒品數量是否足夠，以便取信購
毒者之用至明，自應依毒品危害防制條例第十九條第一項之規定
沒收之。再以本件係警方實施通訊監察及跟監而查獲，並非警方
以俗稱「釣魚」方式辦案查獲，已如前述，而查獲時，上訴人既
已收受購買毒品之錢永在所交付之現金一百二十萬元，並正在清
點，已移轉占有，應認已屬上訴人因販賣毒品犯罪所得之物，爰
依同條項規定予以宣告沒收。而第一次販賣毒品所得之一百二十
萬元，雖未扣案，亦應依同條項規定宣告沒收，且如全部或一部
不能沒收時，以其財產抵償之。至扣案之海洛因四包，雖是第一
級毒品，惟與本案販賣第一級毒品犯罪無關聯性，不能在本案宣
告沒收銷燬，宜由檢察官另行單獨聲請沒收銷燬。又查扣之空夾
鏈袋三包、甲基安非他命一包又一罐、吸食器二組、行動電話二
支（序號分別為000000000000000、00000
0000000000號）及現金二十三萬一千八百元，或為供
上訴人自己施用毒品所用之物，或為其平日使用、花費之物，且
均無證據證明與本件販賣海洛因之犯行有關聯性，爰不為沒收之
宣告。經核於法並無違誤。上訴人提起第三審上訴意旨略以：(一)
、上訴人實純替錢永在向上訴人之上手購買毒品，祇有居間轉手
，並無獲取任何利益，原審未盡調查職責，逕行認定上訴人當有
利得，論以共同販賣第一級毒品罪名，顯有應於審判期日調查之
證據而未予調查及認定事實違背經驗法則之違誤。(二)、依卷附通
訊監察譯文顯示僅有「老地方」之約，並無確切之交易地點，而
該相關之行動電話通聯發話基地台位置則均為鳳山市，警員卻遠
至鳥松鄉埋伏逮捕上訴人，足見係警員串通錢永在以「釣魚」之
陷害教唆方式辦案，原判決不採上訴人之辯詞，自有可議。(三)、
原審審判期日未調取扣案之電子秤、手機及二百萬元之現款，提
示上訴人及其辯護人以供辨認，無異剝奪辯論機會，有害訴訟防
禦權，違背直接審理原則，所踐行之訴訟程序當屬違法云云。惟
查：刑事訴訟法第三百七十九條第十款所稱應調查之證據，係指
與待證事實有重要關係，在客觀上認為應行調查，始足為認定事
實及適用法律之基礎者而言，倘事實已臻明確，當毋庸為無益之
調查，即無所謂應於審判期日調查之證據未予調查之違法可言。
而證據之取捨、證明力之判斷及事實之認定，係屬事實審法院自
由判斷裁量之職權，此項自由判斷職權之行使，倘不違背經驗法
則或論理法則，即不能任憑己意，指摘為違法，而資為上訴第三
審之適法理由。其中所稱經驗法則，乃謂一般之人，基於日常生
活經驗所存在之定則，具有客觀性，非許由當事人依其主觀自作
主張。再學理上所稱「陷害教唆」，乃指行為人原不具有犯罪之
故意，純因有調查、偵查犯罪職權之公務員所設計教唆，始萌生
犯意，進而實行犯罪構成要件之行為者而言。倘行為人原已具有
犯罪之故意或行為，而遭以刑事偵查技術，予以設計引誘，致其
暴露犯罪事證，終受逮捕或偵辦，自與上揭「陷害教唆」情形有
別，要難認為違法。原判決已於理由貳－一－(一)、(二)、(四)內，詳
細說明上訴人與錢永在一致供明其二人早已成功交易毒品一次，
此次係第二次交易，尚在進行中即遭警查獲；吳竹勝警員亦證稱
先前與其二人均不認識，係據通訊監察及電話發射基地台相關位
置，跟蹤上訴人所駕汽車，而逮獲正在交易中，尚未完成交貨之
上訴人各等語，微論非屬俗稱「釣魚」之情形，更與陷害教唆迥
不相侔。復於理由貳－一－(二)及(五)內，敘明其認定上訴人夥同其
不詳姓名年籍之成年人上手為海洛因交易，數量不少，價金實鉅
，上訴人所參與者，係犯罪構成要件之行為，衡諸毒品交易查緝
甚嚴，風險至大，如無利潤，豈會行險若是。上訴意旨置原判決
已明白論斷之事項於不顧，就屬原審採證認事職權之適法行使，
任意指摘其有證據調查職責未盡、採證違背證據法則之違誤，不
能認為有理由。又上訴人就扣案之諸物證，已在警詢及偵查中直
認無隱，並經第一審審理時，調取提示供上訴人辨認及表示意見
，上訴人已經瞭然於胸，原審於審判期日，雖未再行提取實物，
而改以扣案物品清單、扣押物品目錄代之，然上訴人仍明確辨認
，以「現金是我所有，因為我與朋友共同經營賭場，電子磅秤是
我購買毒品回來磅秤數量是否足夠」為辯論，其選任辯護人則表
示「沒有意見」，有各該筆錄可稽，是縱所踐行之訴訟程序有瑕
疵，但於上訴人之訴訟防禦權行使尚無妨害，亦不生影響於判決
本旨，依刑事訴訟法第三百八十條規定意旨，無許以之資為合法
上訴第三審理由之餘地。綜合上述，應認本件上訴為無理由，予
以駁回。
據上論結，應依刑事訴訟法第三百九十六條第一項，判決如主文
。
中　　華　　民　　國　九十六　年　　六　　月　二十八　日
                      最高法院刑事第七庭
                          審判長法官  張　淳　淙
                                法官  劉　介　民
                                法官  張　春　福
                                法官  洪　昌　宏
                                法官  蔡　彩　貞
      本件正本證明與原本無異
                                      書  記  官
中　　華　　民　　國　九十六　年　　七  　月 　 三    日
                                                      Ｅ
附錄：本件論罪法條
毒品危害防制條例第四條第一項
製造、運輸、販賣第一級毒品者，處死刑或無期徒刑；處無期徒
刑者，得併科新台幣一千萬元以下罰金。
